【裁判字號】    98,上易,1117
【裁判日期】    980616
【裁判案由】    詐欺
【裁判全文】
臺灣高等法院刑事判決                98年度上易字第1117號
上  訴  人  臺灣板橋地方法院檢察署檢察官
被      告  乙○○
上列上訴人因被告詐欺案件，不服臺灣板橋地方法院98年度易字
第400號，中華民國98年3月31日第一審判決（聲請簡易處刑案號
：臺灣板橋地方法院檢察署98年度偵字第50號；併辦案號：臺灣
臺北地方法院檢察署98年度偵字第3080號）），提起上訴，本院
判決如下：
    主  文
上訴駁回。
    理  由
一、本案經本院審理結果，認第一審判決以不能證明被告乙○○
    犯罪，對被告乙○○為無罪之諭知，核無不當，應予維持，
    並引用第一審判決書記載之證據及理由（如附件一原審判決
    書）。
二、檢察官上訴意旨如附件二所示。
三、經查：
（一）被告於94年7月11日至花旗銀行士林分行申辦系爭活期儲
      蓄存款第00000000000000號帳戶等情，業據被告於警詢、
      偵查、原審及本院審理時供承明確，並有花旗（台灣）銀
      行士林分行97年11月17日（97）花旗（台灣）銀字第119
      號函及函附之存摺往來明細表附卷為證（見98年度偵字第
      50號卷第10頁至第14頁）。
（二）訊據被告堅決否認有何幫助詐欺犯行。並辯稱：當時是受
      人欺騙，方將上開銀行帳戶提款卡、密碼寄予他人，我沒
      有幫助他人詐欺之犯意等。
（三）查：被告對於交付自己帳戶之存摺、提款卡及密碼予他人
      之際，是否有幫助詐欺之犯意，本即可疑，況亦無積極之
      證據足以證明被告交付存摺、提款卡及密碼予他人時，有
      幫助詐欺之意思。再被告自己亦於97年9月29日2時3分許
      ，匯款新台幣（以下同）25,979元至案外人彭聖倫所申辦
      之渣打銀行帳號0000000000000000000號帳戶，有匯款資
      料及客戶歷史交易明細查詢表在卷可稽（見原審簡字卷第
      31頁）。被告因此認案外人彭聖倫涉有幫助詐欺犯行，乃
      訴由臺北縣政府警察局新莊分局報請臺灣板橋地方法院檢
      察署呈請臺灣高等法院檢察署核轉彭聖倫之住所地之臺灣
      新竹地方法院檢察署檢察官偵查等情，有臺北縣政府警察
      局新莊分局97年10月17日北縣警新偵字第0970047064號函
      、臺灣板橋地方法院檢察署98年1月15日甲○慎簡字98偵7
      65字第04630號函、臺灣高等法院檢察署98年1月21日檢紀
      珍字第0980000040號函及臺灣新竹地方法院檢察署98年度
      偵字第1150號、第960號被告彭聖倫偵查筆錄附卷為證（
      見原審簡字卷第7頁）。足徵被告確係於97年9月28日因受
      詐騙集團人員以援交為由詐騙，而交付其自己上開花旗銀
      行提款卡密碼予詐騙集團人員之情，應非虛妄。否則，苟
      被告確有以提供帳戶幫助詐欺集團人員使用以幫助他人實
      施詐欺犯行之意，則其應無提供帳戶內尚有萬餘元結餘之
      存款帳戶予他人，而任由該集團成員隨意提領帳戶款項之
      理，再何況被告於97年9月30日，係因其帳戶款項遭人提
      領，遂自行主動前往警局報案。足見被告稱當時是受人欺
      騙，尚非不可採信。本件被害人丙○○之證詞，及被告在
      花旗（台灣）銀行士林分行開設之帳號00000000000000號
      帳戶客戶歷史交易明細資料等，僅能證明被告所有系爭帳
      戶遭他人作為詐騙之工具，並無任何積極證據證明被告知
      悉他人有意詐騙被害人，而仍提供系爭帳戶予以協助。綜
      上所述，且依卷內所存之證據，無從認定被告有幫助他人
      詐欺之主觀犯意，自屬不能證明被告犯罪。
四、原判決以不能證明被告乙○○犯罪而為無罪之諭知，並無不
    合。檢察官上訴意旨仍執前詞，認被告所為構成犯幫助詐欺
    罪，而指摘原判決不當，本院認為無理由，應予駁回。
據上論斷，應依刑事訴訟法第373條、第368條，判決如主文。
本案經檢察官劉文水到庭執行職務。
中    華    民    國    98    年    6     月    16    日
                  刑事第一庭審判長法  官  葉騰瑞
                                  法  官  莊明彰
                                  法  官  王炳梁
以上正本證明與原本無異。
不得上訴。
                                  書記官  陳佳伶
中    華    民    國    98    年    6     月    16    日
附件一：
臺灣板橋地方法院刑事判決               98年度易字第400號
聲  請  人  臺灣板橋地方法院檢察署檢察官
被      告  乙○○  男  26歲（民國○○年○月○○日生）
                    身分證統一編號：Ｚ000000000號
                    住臺北縣八里鄉○○○街6巷11號
                    居臺北縣新莊市○○街61號1樓
上列被告因詐欺案件，經檢察官聲請以簡易判決處刑（98年度偵
字第50號），及移送併辦（臺灣臺北地方法院檢察署98年度偵字
第3080號），本院認不宜以簡易判決處刑，改依通常程序審理，
並判決如下：
    主      文
乙○○無罪。
    理      由
一、公訴意旨略以：被告乙○○明知申辦金融機構帳戶使用乃個
    人理財之行為，故無正當理由徵求他人提供金融機構帳戶者
    ，極易利用該等帳戶為與財產有關之犯罪工具，且可預見金
    融機構帳戶提供他人使用將幫助他人實施詐欺犯罪，惟仍基
    於縱有人以其金融機構帳戶實施詐欺犯罪亦不違背其本意之
    幫助犯意，於民國97年間某日，得知有人欲向不特定人收集
    金融機構帳戶使用，遂與真實姓名年籍不詳之成年人聯絡後
    ，於同年間某日，在不詳地點，將其於花旗（台灣）銀行士
    林分行開設之帳號00000000000000號帳戶（原係華僑銀行，
    嗣改制為花旗（台灣）銀行，以下簡稱花旗銀行系爭帳戶）
    之提款卡（含提款密碼，原聲請簡易處刑意旨贅載含存摺）
    等物，以不詳代價，出售予真實姓名年籍不詳之成年人。上
    開詐欺集團成員，旋基於意圖為自己不法所有之犯意，於同
    年9 月29日14時30分許，在不詳地點，撥打電話予丙○○，
    佯稱其身分資料遭盜用，須依指示操作提款機等情，致丙○
    ○陷於錯誤，復依詐欺集團成員所留之上開帳戶，於同日匯
    款新臺幣（下同）60,000元，以此方法詐騙丙○○，且於丙
    ○○依指示匯入上揭匯款金額於上開帳戶後，旋由詐欺集團
    成員提領一空。丙○○至此始知受騙而報警處理。因認被告
    涉犯刑法第30條第1 項、第339 條第1 項之幫助詐欺取財罪
    嫌。
二、按犯罪事實應依證據認定之，無證據不得認定犯罪事實；又
    不能證明被告犯罪者，即應諭知無罪之判決，刑事訴訟法第
    154 條第2 項、第301 條第1 項分別定有明文。又刑事訴訟
    上證明之資料，無論其為直接或間接證據，均須達於通常一
    般之人均不致有所懷疑，而得確信其為真實之程度，始得據
    為有罪之認定，若其關於被告是否犯罪之證明未能達此程度
    ，而有合理懷疑之存在，致使無從形成有罪之確信，根據「
    罪證有疑，利於被告」之證據法則，即不得遽為不利被告之
    認定；其以情況證據（即間接證據）斷罪時，尤須基於該證
    據在直接關係上所可證明之他項情況事實，本乎推理作用足
    以確證被告有罪，方為合法，不得徒憑主觀上之推想，將一
    般經驗上有利被告之其他合理情況逕予排除（最高法院76年
    臺上字第4986號、32年上字第67號判例意旨參照）。又刑事
    訴訟法上所謂認定被告犯罪事實之證據，係指足以認定被告
    確有犯罪行為之積極證據而言，苟積極證據不足為不利於被
    告事實之認定時，即應為有利於被告之認定，更不必有何有
    利之證據（最高法院29年上字第3105號及30年上字第816 號
    判例意旨參照）。再按幫助犯，非但行為之外形可認為幫助
    ，且必須與正犯有幫助犯意之聯絡。若幫助之人，誤信為正
    當行為，並無違法之認識，則其行為縱予正犯以助力，尚難
    遽令負幫助之罪責（最高法院20年上字第1828號判例意旨參
    照）。是刑法上幫助犯之成立，須行為人基於幫助正犯犯罪
    之意思，予正犯以精神上或物質上之助力而參與犯罪構成要
    件以外之行為，以助成正犯犯罪之實施為要件。若雖在外形
    上可認為幫助，但對正犯之犯罪無違法之認識，而欠缺幫助
    犯罪之故意，係基於其他原因，即難論以幫助犯（最高法院
    88年度臺上字第5848號判決參照）。
三、公訴人認被告乙○○涉有幫助詐欺罪嫌，無非係以被告於警
    詢及偵查中之供述、被害人丙○○於警詢中之陳述、被告上
    開帳戶開戶基本資料及交易明細表各1 份及自動櫃員機轉帳
    明細表等件為其論據。訊據被告乙○○固供承開立本件系爭
    花旗銀行帳戶，惟堅決否認有何幫助詐欺犯行，辯稱：伊於
    97年9 月28日晚間10時許，至網路聊天室看到刊登援交訊息
    ，即與對方相約援交，但對方稱怕伊係警察，要求伊拿提款
    卡至提款機前做身分確認，伊隨即依對方指示至提款機前操
    作，伊先以郵局提款卡轉帳10元、10元，而後再匯出一筆25
    979 元至對方指定之案外人彭聖倫帳戶，匯出時，對方曾表
    示他們並不是要騙伊的錢，只是要確認伊的身分，所以他們
    會將錢還給伊，隨後對方又要求伊將提款卡寄送給他們，他
    們即會將錢歸還，因伊認為已將錢匯出急欲取回，故於翌日
    97年9 月29日中午旋以託運方式寄送包含本件系爭帳戶及安
    泰銀行、郵局等三張提款卡（含密碼）予對方，嗣寄送上開
    提款卡後，對方竟隨即自伊郵局帳戶先後領取1 萬元、2 萬
    元、1 萬元、安泰銀行帳戶先後領取2 萬元、1 萬8 千元等
    款項，而花旗銀行系爭帳戶部分則因帳戶餘額僅百餘元，故
    未遭提領任何款項，而是有其他被害人匯入款項，惟該款項
    亦遭人提領一空，此時伊始知遭到詐騙，伊旋至新莊分局中
    港派出所報案，於報案之初伊本以被害人身份製作筆錄，惟
    經警員查詢結果發現伊所有之花旗銀行系爭帳戶成為警示帳
    戶，因此又將伊改以被告身份應訊，故而本人亦係遭他人以
    援交之名詐騙提款卡後，致使該提款卡遭詐騙集團人員使用
    ，伊實無提供金融卡之幫助詐欺犯意云云。經查：
(一)、被告於94年7 月11日在花旗銀行士林分行申辦上開帳戶等情
    ，業據被告於警詢、偵訊及本院審理時供承明確，並有花旗
    （台灣）銀行士林分行97年11月17日（九十七）花旗（台灣
    ）銀字第119 號函及函附之存摺往來明細表附卷為證，另詐
    騙集團成員以身分資料遭盜用，須依指示操作提款機為由，
    向被害人丙○○行使詐術，使其陷於錯誤，因而匯款6 萬元
    至被告上開帳戶等情，亦經證人即被害人丙○○於警詢時證
    述綦詳，並有自動櫃員機轉帳明細表1 紙附卷可稽。是被害
    人丙○○確遭詐騙集團詐騙，而匯款至被告上開帳戶等情，
    固堪認定。
(二)、公訴意旨雖認被告明知申辦金融機構帳戶使用乃個人理財之
    行為，故無正當理由徵求他人提供金融機構帳戶者，極易利
    用該等帳戶為與財產有關之犯罪工具，且可預見金融機構帳
    戶提供他人使用將幫助他人實施詐欺犯罪，竟仍基於縱有人
    以其金融機構帳戶實施詐欺犯罪亦不違背其本意之幫助犯意
    ，將花旗銀行系爭帳戶之提款卡（含密碼，原聲請簡易處刑
    意旨贅載含存摺），以不詳代價，出售予真實姓名年籍不詳
    之成年人云云。惟被告於97年9 月28日晚間10時許，經由網
    路聊天室遭某帳號dryrert@hotmail.com 暱稱「樂樂」之詐
    騙集團成員以援交為由，並向其索取手機號碼，隨後即有不
    詳男子撥打電話予被告，表示須以被告之提款卡進行身分確
    認，指示被告須依指示操作匯款云云，使被告因而陷於錯誤
    ，於97年9 月29日2 時3 分許，匯款25979 元至案外人彭聖
    倫所申辦之渣打銀行帳號0000000000000000000 號帳戶；隨
    後對方又稱該款項可歸還予被告，惟須取得被告所有之銀行
    帳號及提款卡、身份資料寄給對方，否則無法歸還款項，被
    告因此將其所有之包含本件系爭銀行、郵局及安泰銀行之三
    張提款卡依指示攜至新莊市○○路空軍一路車站託運至指定
    之運送地點桃園縣楊梅北斗星車站，隨後對方並要求被告須
    告知帳戶餘額及密碼，嗣被告持帳戶存摺刷摺發覺其帳戶內
    之款項遭人提領，且其之前出之款項亦未見歸還，始察覺
    遭人詐騙等情，業據被告於警詢、偵查及本院審理中一致供
    述在卷，並提出其受人詐騙之網路聊天室對話內容、託運單
    收據、臺北縣政府警察局新莊分局中港派出所受理刑事案件
    報案三聯單、匯款至案外人彭聖倫帳戶之郵局存簿明細及被
    告郵局、安泰銀行遭詐騙集團成員提領款項之存簿明細等件
    （以上各件附於本院98年度簡字第645 號卷98年2 月17日訊
    問筆錄之後），又被告所匯入之案外人彭聖倫所有之上開帳
    戶，因涉有幫助詐欺犯行，業經被告訴由臺北縣政府警察局
    新莊分局報請臺灣板橋地方法院檢察署呈請臺灣高等法院檢
    察署核轉彭聖倫之住所地之臺灣新竹地方法院檢察署檢察官
    偵查等情，亦有臺北縣政府警察局新莊分局97年10月17日北
    縣警新偵字第0970047064號函、臺灣板橋地方法院檢察署98
    年1 月15日甲○慎簡字98偵765 字第04630 號函、臺灣高等
    法院檢察署98年1 月21日檢紀珍字第0980000040號函及臺灣
    新竹地方法院檢察署98年度偵字第1150號、第960 號被告彭
    聖倫偵查筆錄附卷為證，足徵被告確係於97年9 月28日因受
    詐騙集團人員以援交為由遭受詐騙，而交付上開提款卡予詐
    騙集團人員之情，應非虛妄，否則，苟被告確有以提供帳戶
    幫助詐欺集團人員使用以幫助他人實施詐欺犯行之意，則其
    應無提供內有萬餘元結餘之存款帳戶予他人，而任由該集團
    成員隨意提領帳戶款項之理，再何況被告於97年9 月30日係
    因其帳戶款項遭人提領，遂自行主動前往警局報案乙情，亦
    有被告該日警詢筆錄在卷足憑，是以苟如公訴意旨所述，被
    告提供上開帳戶提款卡予詐欺集團後，因而使帳戶成為該詐
    騙集團遂行詐欺取財之工具，則其幫助詐欺犯行隨時有遭警
    查覺之可能，衡諸常情，自無猶自行前往警局報案而自曝其
    犯行之理。則其前開所辯並無提供帳戶之幫助詐欺犯意等語
    ，應為真實而可採信。
(三)、綜上，本案既無證據證明被告就該詐騙集團成員以其帳戶遂
    行其等詐欺取財之犯行，於主觀上有無認識，則縱被告依該
    集團指示，寄送花旗銀行系爭帳戶提款卡及告知提款卡密碼
    ，致使該詐騙集團成員得以使用該帳戶作為詐騙被害人丙○
    ○之工具，然被告對該詐欺集團成員之犯罪，既無違法之認
    識，而欠缺幫助犯罪之故意，依前述說明，自難論以幫助犯
    。
四、綜上所述，依上開證據資料，殊難遽以推論被告有幫助詐欺
    犯罪之認識。此外，復查無其他積極證據足資證明被告有何
    公訴意旨所稱之幫助詐欺取財犯行，自應為被告無罪之諭知
    。至移送併辦部分，因與本案係屬同一事實，本院自得併予
    審究，附此敘明。
據上論斷，應依刑事訴訟法第452條、第301條第1項前段，判決
如主文。
本案經檢察官張慶林到庭執行職務。
中    華    民    國    98    年    3     月    31    日
                刑事第二十二庭  審判長法  官  古 秋 菊
                                      法  官  賴 彥 魁
                                      法  官  徐 蘭 萍
上列正本證明與原本無異。
如不服本判決，應於判決送達後10日內，向本院提出上訴狀。
                                      書記官  廖 美 紅
中    華    民    國    98    年    3     月    31    日
附件二：
臺灣板橋地方法院檢察署檢察官上訴書     98年度上字第240號
    被      告  乙○○  年籍詳卷
上列被告因詐欺案件，經臺灣板橋地方法院於中華民國98年3月
31日為第一審判決（98年度易字第400號），本署檢察官於98年4
月17日收受判決正本，茲對於原判決聲明不服，提起上訴，並將
上訴理由敘述如下：
一、原審法院認被告乙○○未涉犯刑法第30條第1項前段、第339
    條第1項幫助詐欺取財犯行，乃因認被告係於97年9月28日因
    受詐騙集團人員以援交為由遭受詐騙，而交付花旗銀行士林
    分行開設之帳號00000000000000號帳戶（下稱上開花旗銀行
    帳戶）提款卡及提款密碼予詐騙集團人員，而諭知被告無罪
    ，固非無見。惟查：
  (一)原審法院認被告乙○○供述其係受詐欺集團成員以援交為由
    遭受詐騙致交付上開上開花旗銀行帳戶提款卡及提供密碼云
    云為真，無非以另案被告彭聖倫被訴詐欺案件（臺灣新竹地
    方法院檢察署98年度偵字第1150號案件，下稱上開彭聖倫詐
    欺案件）中，被告乙○○有以己之郵局帳戶提款卡轉帳10
    元、10元，而後再匯出一筆25,979元匯款至被告彭聖倫之金
    融機構帳戶中等情為據。
  (二)然查，上開彭聖倫詐欺案件中，僅能認被告乙○○以己之郵
    局帳戶提款卡轉帳匯款10元、10元、25,979元至被告彭聖倫
    帳戶中等情，而未能證明被告乙○○曾以其他金融機構帳戶
    （包含上開花旗銀行帳戶）內存款轉帳予被告彭聖倫之金融
    機構帳戶中，則被告乙○○辯稱日前受詐騙集團人員以援交
    為由遭受詐騙，而交付上開花旗銀行帳戶提款卡及提款密碼
    予詐騙集團人員，已非無疑。
  (三)再查，縱被告乙○○於97年9月28日受詐騙集團人員以援交
    為由遭受詐騙，為求己自上開郵局帳戶內所匯款項順利取回
    ，而交付上開郵局帳戶之提款卡及提款密碼予詐騙集團人員
    ，係屬真實，然亦無法認定被告乙○○同時交付上開花旗銀
    行帳戶提款卡及提款密碼予詐騙集團人員，蓋因依被告乙○
    ○所辯遭詐欺而自上開郵局帳戶中轉帳25,979元予詐騙集團
    人員，欲取回上開金錢，因詐騙集團人員要求而將其提款卡
    寄予詐騙集團人員，則詐騙集團人員如何得知被告乙○○除
    上開郵局帳戶外，尚有上開花旗銀行帳戶？又依被告乙○○
    所辯係上開郵局帳戶中轉帳予詐騙集團人員，則交付上開花
    旗銀行帳戶提款卡及提款密碼，在不同金融機構帳戶情形下
    ，如何將上開金錢順利提出並存入上開郵局帳戶？
  (四)復查，被告乙○○所有之上開花旗銀行帳戶內，於交付詐騙
    集團人員時，僅剩百餘元等情，有上開花旗銀行帳戶交易明
    細在卷足憑，縱上開郵局帳戶內仍有萬餘元、且被偵審機關
    認係遭詐欺而交付上開郵局帳戶提款卡，亦與本案被告乙○
    ○所交付之上開花旗銀行帳戶提款卡及提款密碼無涉。是被
    告所辯遭詐欺而交付上開花旗銀行帳戶提款卡及提款密碼云
    云，既未提出其他證據以實其說，原審法院遽認被告所辯可
    採，亦嫌速斷。
  (五)綜上所述，難認原審判決為允當，請予撤銷原判決，另為適
    當之判決。
二、依刑事訴訟法第344條第1項及同法第361條提起上訴，請將
    原判決撤銷，更為適法之判決。
    此    致
臺灣板橋地方法院  轉送
臺灣高等法院
中    華    民    國    98    年    4    月    20     日
                              檢  察  官


司法院資訊處製作；財團法人民間司法改革基金會備份。
